【裁判字號】    99,台上,4554
【裁判日期】    990715
【裁判案由】    違反貪污治罪條例等罪
【裁判全文】
最高法院刑事判決            九十九年度台上字第四五五四號
上   訴   人  台灣高等法院台南分院檢察署檢察官
上訴人即被告  甲○○
選 任辯護 人  王東山律師
被        告  乙○○
上列上訴人等因被告等違反貪污治罪條例等罪案件，不服台灣高
等法院台南分院中華民國九十八年五月十二日第二審更審判決（
九十七年度重上更(二)字第一四二號，起訴案號：台灣嘉義地方法
院檢察署九十二年度偵字第一九九二號、第二二九六號、第二二
九七號、第二八二一號），提起上訴，本院判決如下：
    主  文
原判決關於甲○○部分撤銷，發回台灣高等法院台南分院。
原判決及第一審判決關於乙○○被訴違反貪污治罪條例第四條第
一項第三款及第五條第一項第三款罪嫌部分暨原判決關於乙○○
犯行使公務員登載不實文書罪刑部分均撤銷。
乙○○公訴不受理。
    理  由
一、關於甲○○部分：
本件原判決撤銷第一審關於上訴人即被告甲○○行使公務員登載
不實文書之科刑判決，改判仍論處甲○○共同犯行使公務員登載
不實文書罪刑（處有期徒刑壹年陸月，減為有期徒刑玖月），另
維持第一審關於甲○○被訴涉犯貪污治罪條例第四條第一項第三
款（連續收取回扣）及第五條第一項第三款（連續收受不正利益
）二罪嫌部分諭知無罪之判決，駁回檢察官在第二審之上訴；固
非無見。
惟查：（一）商業會計法第七十一條第一款之罪，係以商業負責
人、主辦及經辦會計人員或依法受託代他人處理會計事務之人員
，明知為不實之事項，而填製會計憑證或記入帳冊之行為，為其
成立要件，此罪係以身分關係而成立，其共同實施者，雖無此特
定關係，依刑法第三十一條第一項規定，仍應以共同正犯論。原
判決事實欄認定，甲○○係行政院農業委員會林務局嘉義林區管
理處（下稱嘉義林管處）鐵路管理課材料股技士，負責材料採購
業務，被告乙○○（於檢察官合法上訴後死亡，本院另為不受理
判決）係嘉義林管處阿里山監工區（下稱阿里山監工區）技術士
，承辦該監工區請購物品業務。民國九十年十月初某日，甲○○
、乙○○與阿里山監工區主任周長洪、嘉義林管處鐵路管理課課
長李俊雄（二人均經判刑確定），明知實際係採購電器用品，並
無採購挖土機修理包之意，竟共同基於行使公務員登載不實文書
之犯意聯絡，由乙○○填具不實之採購挖土機修理包之請購單，
經周長洪、甲○○、李俊雄核章，呈轉不知情之嘉義林管處處長
莊樹林完成請購手續。甲○○於請購經核准後，即與柯銘章（經
判刑確定）聯繫請款，柯銘章明知實際未販賣挖土機修理包予嘉
義林管處，竟仍將「買受人：嘉義林區管理處、統一發票編號：
00000000號、品名：挖土機修理包、數量：一組、規格
：Ｄ四五、單價：六九五００元（指新台幣，下同）、營業稅三
四七五元，合計金額為七萬二千九百七十五元，備註欄：銀貨兩
訖」等不實事項，填載於其所製作之會計憑證即統一發票上，並
蓋用建大行之統一發票專用章，持交甲○○辦理核銷與驗收之手
續等情（原判決正本第二頁至第三頁）；於理由欄係以證人柯銘
章於偵查中證稱：「甲○○要其（柯銘章）以電話向郭漳霖詢問
修理包價錢，以便填寫估價單」等語，而認甲○○對於柯銘章所
提出之上開統一發票係屬不實一事知情（原判決正本第十五頁）
。如果無訛，則建大行是否屬商業會計法上之「商業」？柯銘章
是否係「商業負責人」，其填載上開不實之統一發票，是否成立
商業會計法第七十一條第一款之罪？甲○○是否與柯銘章有犯意
之聯絡及行為之分擔，而應論以該罪之共同正犯？原判決就上開
事項未予查明，於理由內亦恝置未論，自有違誤。（二）審理事
實之法院，對於公平正義之維護，客觀上有調查之必要性，為認
定事實與適用法律基礎之證據，應依法詳加調查，倘未予調查，
或雖已加調查，而其內容尚欠明瞭者，亦與未經調查之情形無異
，遽行判決，自有應調查之證據未予調查之違法。原判決於理由
欄以柯銘章所代購之洗衣機、電冰箱等電器，係為阿里山監工區
職務宿舍添置，且該些電器為住職務宿舍同仁所得共同使用，甲
○○並無圖利周長洪個人，亦無起訴所指之貪污治罪條例第四條
第一項第三款之購辦公用器材、物品舞弊之犯行，因公訴人認甲
○○此部分犯行與經起訴論罪之行使公務員登載不實文書犯行間
，有牽連犯之裁判上一罪關係，就此部分不另為無罪之諭知（原
判決正本第二十四頁）。但依原判決事實欄之認定，柯銘章係購
買洗衣機、電冰箱等合計總價為四萬二千零九十九元之電器，而
提出販賣挖土機修理包金額為七萬二千九百七十五元之不實統一
發票，交予甲○○辦理核銷，並領得上開金額以抵償其購買電器
之費用等情（原判決正本第二頁至第四頁）。倘若無訛，甲○○
是否知悉柯銘章僅支付四萬二千零九十九元之代購電器費用，而
竟向嘉義林管處領取七萬二千九百七十五元之款項？此與認定其
有無起訴所指之購辦公用器材、物品舞弊犯行有關。原判決未深
入究明，遽就此部分為有利甲○○之認定，自嫌速斷。（三）原
判決於理由欄以關於甲○○被訴連續收取回扣（詳如原判決附表
《下稱附表》一所載）部分，雖檢察官提出八十四年八月至九十
一年四月間，嘉義林管處向柯銘章採購而由甲○○承辦之相關支
出傳票資料為證，然經核對之結果，該些採購案之採購金額與柯
銘章所述之「採購金額一成比例」之回扣金額並不相符，因而為
有利甲○○之認定（原判決正本第二十八頁）。但柯銘章於法務
部調查局嘉義縣調查站（下稱嘉義縣調查站）詢問中證稱：「因
為嘉義林管處並非按月向我採購，所以（記事簿）記載的是每次
採購金額約一成的回扣」、「記事簿中第十一頁、二十頁、三十
頁、五十六頁，係登載甲○○向我索取回扣的情形，其中以藍色
筆記載日期、應給付之回扣金額，以紅色筆記載所扣除之公積金
，以黑色筆記載實際給付之回扣金」等語（他字第九九四號卷第
四十七頁至第四十八頁、偵字第一九九二號卷第二十三頁至第二
十四頁）；於偵查中證稱：「（有付回扣？）是，約一成回扣，
公積金是由回扣中若沒有人提領時提撥」、「（甲○○收多少回
扣？）以一成為原則」、「（八十七年三月間應付甲○○一萬八
千二十元回扣，扣除一千二百元作公積金，當月實際交他一萬七
千元？）是」、「藍色筆記載日期、應給付之回扣金額，以紅色
筆記載所扣除之公積金，以黑色筆記載實際給付之回扣金」等語
（上開他字卷第七十五頁至第七十六頁、上開偵字卷第一一六頁
至第一一八頁），復有扣案之記事本二本在卷可稽（上開偵字卷
第九十九頁至第一一四頁）。又依附表一所載，其中編號三為「
八十六年五月三十一日，實付20000 元」、編號八為「八十六年
十二月三十一日，實付27000 元」、編號十一為「八十七年五月
，實付13000元」及編號十二為「八十七年六月，實付30000元」
，所記載之實付回扣金額，均與附表一內「檢察官補充理由書依
據嘉義林管處採購傳票計算向柯銘章採購之交易金額」欄（原判
決正本第三十六頁）之一成數額相近；實情如何？原判決未根究
明白，遽行判決，自有證據調查未盡之違法。（四）無罪之判決
，依法既應記載其理由，則對於其不利之證據資料，如何不足以
證明被告犯罪，自應詳述其理由，否則即有理由不備之違法。原
判決於理由欄以關於甲○○被訴連續收受不正利益（詳附表二所
載）部分，雖檢察官以柯銘章之「招待花費登記簿」僅記載招待
甲○○，並未記載招待嘉義林管處其他公務員，推論該些招待與
甲○○之職務有對價關係；但公訴人對於該些喝花酒招待與甲○
○何職務間有對價關係，未能具體說明；而柯銘章於第一審證稱
：「『招待花費登記簿』所載內容，為其招待朋友、應酬花費之
記載，確有招待甲○○喝花酒之情形，但這些與生意無關，有時
甲○○也會付錢，在喝花酒期間並未談到採購業務，也曾經招待
其他嘉義林管處人員」等語，依柯銘章上開證述，上開招待係二
人間互有往來，且觀之柯銘章所記載給付之對象不特定，招待之
地點、方式亦不確定，而招待內容之除喝花酒外，亦包括一般朋
友間之相互請客，因認上開登記簿與一般商家之開支紀錄相當，
非為特定目的而記載，無法證明柯銘章對甲○○之招待行為與其
職務行為有對價關係；因而為甲○○有利之認定（原判決正本第
三十二頁至第三十三頁）。但柯銘章於嘉義縣調查站詢問時及檢
察官偵查中均坦承有於附表二所示之日期招待甲○○喝花酒等語
，甲○○於嘉義縣調查站詢問時亦坦承有接受柯銘章之招待等語
（上開偵字卷第十二頁反面、第二十四頁反面、第一一八頁）。
二人似均未供及甲○○亦曾付款，上開招待係互有往來，上開供
述與柯銘章於第一審之上開供述不符，原判決未說明其取捨之理
由，逕採納柯銘章於第一審之證述，而為有利甲○○之認定，已
有判決理由不備之違法。又檢察官以柯銘章上開登記簿所記載之
對象尚包括其他廠商及私人，且記載時間連續，非刻意為誣陷甲
○○而製作，另依外放證物「會計傳票收支憑證簿」之記載，甲
○○所經辦之採購，不論大小、項目，一律向柯銘章採購，參以
甲○○未依正常採購程序向非專門經營家電及挖土機之柯銘章購
買電器用品及挖土機修理包，且由柯銘章代墊購買電器用品款項
，足見柯銘章與甲○○關係匪淺，柯銘章對於甲○○所為不正利
益之招待、飲宴，已超出一般朋友正常往來或餽贈之範圍，上開
有關卷內證據資料如何不足為甲○○不利之認定，本院第一次發
回意旨已有指明，原判決仍未為說明，同有理由不備之違法。綜
上，應認原判決關於甲○○部分仍有撤銷發回之原因。
二、關於乙○○部分：
按被告死亡者，應諭知不受理之判決，刑事訴訟法第三百零三條
第五款定有明文。又被告在第二審判決後，第三審合法上訴中死
亡者，依同法第三百九十八條第三款規定，第三審法院應撤銷第
二審判決，就該案件自為判決。原判決撤銷第一審關於乙○○行
使公務員登載不實文書之科刑判決，改判仍論處乙○○共同犯行
使公務員登載不實文書罪刑，另維持第一審關於乙○○被訴涉犯
貪污治罪條例第四條第一項第三款（連續收取回扣）及第五條第
一項第三款（連續收受不正利益）二罪嫌部分諭知無罪之判決，
駁回檢察官在第二審上開部分之上訴，檢察官不服原判決，於九
十八年五月二十一日合法提起第三審上訴，嗣乙○○於九十八年
九月一日死亡，有長庚醫療財團法人嘉義長庚紀念醫院出具之死
亡證明書及嘉義縣阿里山鄉戶政事務所出具之戶籍謄本可稽，依
上開說明，自應由本院將原判決及第一審判決關於乙○○被訴違
反貪污治罪條例第四條第一項第三款及第五條第一項第三款二罪
嫌部分，暨原判決關於乙○○犯行使公務員登載不實文書罪刑部
分均撤銷，另行判決諭知乙○○公訴不受理。
據上論結，應依刑事訴訟法第三百九十七條、第四百零一條、第
三百九十八條第三款、第三百八十七條、第三百零三條第五款，
判決如主文。
中    華    民    國  九十九  年    七    月   十五   日
                      最高法院刑事第七庭
                          審判長法官  林  永  茂
                                法官  蘇  振  堂
                                法官  蕭  仰  歸
                                法官  林  立  華
                                法官  許  錦  印
本件正本證明與原本無異
                                      書  記  官
中    華    民    國  九十九  年    七    月  二十二  日
                                                      v

司法院資訊處製作；財團法人民間司法改革基金會備份。
